---
title: "Gráficos de datos temporales"
author: "Leandro Tortosa Grau"
output:
  pdf_document:
    df_print: kable
    latex_engine: xelatex
    fig_caption: yes
    number_sections: yes
    toc: yes
    toc_depth: 3
  html_document:
    fig_caption: yes
    number_sections: yes
    theme: yeti
    toc: yes
    toc_depth: 3
    toc_float: yes
  word_document:
    toc: yes
    toc_depth: '3'
always_allow_html: yes
editor_options: 
  markdown: 
    wrap: sentence
---

```{r setup, include=FALSE}
knitr::opts_chunk$set(echo = TRUE, warning = FALSE)
library(xts)
library(dygraphs)
library(plotly)
library(dplyr)
library(ggplot2)
library(ggpubr)
library(gganimate)
library(lubridate)
#library(hrbrthemes)
library(htmlwidgets)
library(crosstalk)
```

# La librería dygraphs

El paquete `dygraphs` es una interfaz de R para la biblioteca de gráficos de JavaScript **dygraphs**.
Proporciona una gran cantidad de recursos para representar gráficamente datos de series temporales en R, entre los que se incluyen:

-   Traza automáticamente objetos de series temporales `xts` (o cualquier objeto convertible a `xts`).

-   Visualización de ejes y series altamente configurable (incluido el segundo eje Y opcional).

-   Funciones interactivas enriquecidas que incluyen zoom/panorámica y resaltado de series/puntos.

-   Muestra las barras superiores/inferiores (por ejemplo, intervalos de predicción) alrededor de la serie.

-   Varias superposiciones de gráficos, incluidas regiones sombreadas, líneas de eventos y anotaciones de puntos.

-   Incrustación perfecta en documentos de R Markdown y aplicaciones web Shiny.

### Objetos *xts*

Hay muchas clases de objetos en R.
La librería **xts** nos permite construir y manejar objetos `xts`.

Podemos pensar en los objetos `xts` como matrices de R normales, pero con propiedades especiales.
Estas características le permiten manipular sus datos en función del tiempo, ya que se introduce una variable temporal.
Antes de que podamos comenzar a explotar estas características, será útil ver cómo los objetos `xts` se relacionan con sus compañeros en base-R.

Los objetos `xts` son simples.
Los interpretamos como una matriz de observaciones combinada con un índice de fechas y horas correspondientes.
Entonces:

-   xts = matriz datos + fechas

La construcción del objeto principal `xts` toma varios argumentos, pero los dos más importantes son **x** para los datos y **order.by** para el índice.
El objeto **x** debe ser un vector o una matriz, mientras que **order.by** es un vector que debe tener la misma longitud o número de filas que **x**, ser un objeto de fecha o hora adecuado (¡muy importante!) y estar en orden creciente.

Vamos a crear nuestro primer objeto `xts`.
Seguimos los pasos siguientes:

-   Creamos un objeto llamado *data* que contenga cinco números aleatorios usando `rnorm()`.

-   Creamos un índice de clase *fecha* a partir de "2016-01-01" de cinco fechas de longitud.

-   Utilizamos el constructor `xts` para crear un objeto llamado `smith` utilizando *datos* y *fecha* como índice.

-   Creamos un objeto llamado `bday` que contenga un objeto de fecha POSIXct que contenga la fecha "1899-05-08".

-   Creamos un objeto `xts` llamado *hayek* usando datos, fechas y un nuevo atributo llamado *born*, que debe contener el objeto de cumpleaños `bday` que acaba de crear.

Lo hacemos mediante el código siguiente:

```{r}
# Create the object data using 5 random numbers
data <- rnorm(5)

# Create dates as a Date class object starting from 2016-01-01
dates <- seq(as.Date("2016-01-01"), length = 5, by = "days")

# Use xts() to create smith
smith <- xts(x = data, order.by = dates)

# Create bday (1899-05-08) using a POSIXct date class object
bday <- as.POSIXct("1899-05-08")

# Create hayek and add a new attribute called born
hayek <- xts(x = data, order.by = dates, born = bday)
```

Tenemos un objeto `xts` llamado **hayek**.
Si quisiéramos extraer los datos de este objeto, haríamos

```{r}
hayek_core <- coredata(hayek)
class(hayek_core)
```

Análogamente extraemos el índice de los datos mediante la instrucción

```{r}
hayek_index <- index(hayek)
class(hayek_index)
```

# Un primer ejemplo: datos del COVID19

Tomamos el data set de los datos de la COVID19 en España que ya trabajamos en el capítulo de *ggplot*.
Comenzamos importando los datos.
Creamos una tabla con los datos del número de casos y los casos acumulados de las distintas comunidades a lo largo del tiempo.

```{r}
datos_ccaas <- read.csv("datos/datos_ccaas_0507.csv", row.names=NULL, sep=";")

datos_CCAA <- datos_ccaas
datos_CCAA <- select(datos_CCAA, ccaa_iso, fecha, num_casos, casos_ac)
datos_CCAA$fecha <- as.Date(datos_CCAA$fecha, format = "%Y-%m-%d")
datos_CCAA <- arrange(datos_CCAA, fecha)

head(datos_CCAA)
```

Ahora tomamos los datos de la Comunidad Valenciana.

```{r}
datos_VC <- filter(datos_CCAA, ccaa_iso == 'VC')
head(datos_VC)
```

Vamos a crear un objeto `xts`.

```{r}
ob1_xts <- xts(x = datos_VC, order.by = datos_VC$fecha)
class(ob1_xts)
```

```{r}
dygraph(ob1_xts)
```

Este gráfico podemos modificarlo notablemente introduciendo algunas carcaterísticas que nos aporta la librería.
Introducimos el efecto de resaltado de las series.
Cuando los usuarios colocan el ratón sobre las series y los puntos en el gráfico, aparece un efecto de resaltado en la superficie del gráfico.
Se puede utilizar la función `dyHighlight` para personalizar cómo aparece el resaltado.
También modificamos las características de los ejes, mediante las instrucciones `dyAxis` y `dxAxis`.
Otra de las características que introducimos es la de eliminar la leyenda general.

```{r}
dygraph(ob1_xts, main = "Casos de COVID19 en la Comunidad Valenciana") %>%
  dyHighlight(highlightCircleSize = 5, 
              highlightSeriesBackgroundAlpha = 0.2,
              hideOnMouseOut = FALSE) %>%
  dyAxis("x", drawGrid = FALSE) %>%
  dyAxis("y", label = "Casos de COVID19") %>%
  dyLegend(show = "follow")
```

Podemos introducir un selector o rango de fechas, mediante la instrucción `dyRangeSelector()`.

```{r}
dygraph(ob1_xts, main = "Casos de COVID19 en la Comunidad Valenciana") %>%
  dyHighlight(highlightCircleSize = 5, 
              highlightSeriesBackgroundAlpha = 0.2,
              hideOnMouseOut = FALSE) %>%
  dyAxis("x", drawGrid = FALSE) %>%
  dyAxis("y", drawGrid = FALSE, label = "Casos de COVID19") %>%
  dyLegend(show = "follow")  %>%
  dyRangeSelector()
```

# Un segundo ejemplo: datos del PIB mundial

```{r}
library(gapminder)
datos = gapminder                                                        
head(datos)
```

En esta tabla tenemos los datos sobre la población, esperanza de vida y PBI per cápita de los países del mundo a lo largo de un conjunto de años desde el 1952.
Supongamos que queremos ver la evolución de algunos de estos valores en España.
Comenzamos seleccionando sus datos.

```{r}
PBI_spain <- filter(datos, country == "Spain")
PBI_spain <- select(PBI_spain, year, lifeExp, pop,gdpPercap)
head(PBI_spain)
```

Ahora, si nos fijamos en la tabla, tenemos el problema de que la columna *year* corresponde con la clase *int* y debería ser de la clase *date*.
Debemos hacer referencia a columnas específicas en lugar de simplemente hacer referencia al data frame.
Si la variable que contiene las fechas enteras está en un data frame llamado **df** y la columna de fechas es **x**, podemos hacer:

``` yaml
df <- transform(df, x = as.Date(as.character(x), "%Y%m%d"))
```

En nuestro caso, podemos escribir el código:

```{r}
PBI_spain <- transform(PBI_spain, year = as.Date(as.character(year), "%Y"))
head(PBI_spain)
```

Ahora creamos varios objetos `xts` para su posterior representación gráfica.

```{r}
datos1 <- select(PBI_spain, year, lifeExp)
datos2 <- select(PBI_spain, year, pop)
datos3 <- select(PBI_spain, year, gdpPercap)
datos4 <- select(PBI_spain, year, pop, gdpPercap)

obj1_xts <- xts(x = datos1, order.by = datos1$year)
obj2_xts <- xts(x = datos2, order.by = datos2$year)
obj3_xts <- xts(x = datos3, order.by = datos3$year)
obj4_xts <- xts(x = datos4, order.by = datos4$year)
```

Ahora hacemos una representación gráfica de estos conjuntos.

```{r}
dygraph(obj1_xts, main = "Esperanza de vida en España") %>%
  dyHighlight(highlightCircleSize = 5, 
              highlightSeriesBackgroundAlpha = 0.2,
              hideOnMouseOut = FALSE) %>%
  dyAxis("x", drawGrid = TRUE) %>%
  dyAxis("y", label = "años") %>%
  dyLegend(show = "follow")  %>%
  dyOptions(drawPoints = TRUE, pointSize = 2, fillGraph = FALSE, fillAlpha = 0.2) %>%
  dyRangeSelector()
```

Hacemos representaciones gráficas del resto de variables, la población y el valor del PIB percápita, como una serie temporal.

```{r}
dygraph(obj2_xts, main = "Población de España") %>%
  dyHighlight(highlightCircleSize = 5, 
              highlightSeriesBackgroundAlpha = 0.2,
              hideOnMouseOut = FALSE) %>%
  dyAxis("x", drawGrid = FALSE) %>%
  dyAxis("y", drawGrid = FALSE, label = "") %>%
  dyLegend(show = "follow")  %>%
  dyOptions(drawPoints = TRUE, pointSize = 2, fillGraph = TRUE, fillAlpha = 0.2, colors = 'green') %>%
  dyRangeSelector()
```

```{r}
dygraph(obj3_xts, main = "PIB percápita España") %>%
  dyHighlight(highlightCircleSize = 5, 
              highlightSeriesBackgroundAlpha = 0.2,
              hideOnMouseOut = FALSE) %>%
  dyAxis("x", drawGrid = TRUE) %>%
  dyAxis("y", label = "") %>%
  dyLegend(show = "follow")  %>%
  dyOptions(drawPoints = TRUE, pointSize = 2, fillGraph = TRUE, fillAlpha = 0.2, colors = 'purple') %>%
  dyRangeSelector()
```

Vemos otra opción:

```{r}
dygraph(obj3_xts, main = "PIB percápita España") %>%
  dyHighlight(highlightCircleSize = 5, 
              highlightSeriesBackgroundAlpha = 0.2,
              hideOnMouseOut = FALSE) %>%
  dyAxis("x", drawGrid = TRUE) %>%
  dyAxis("y", label = "") %>%
  dyLegend(show = "follow")  %>%
  dyOptions(drawPoints = TRUE, stepPlot=TRUE, pointSize = 2, fillGraph = TRUE, fillAlpha = 0.2, colors = 'green') %>%
  dyRangeSelector()
```

Aún otra opción para controlar la leyenda que aparece cuando se mueve el ratón.
Podemos añadir información mediante la opción `dySeries()`.
También construimos una banda vertical entre unas fechas determinadas.

```{r}
dygraph(obj3_xts, main = "PIB percápita España") %>%
  dySeries("gdpPercap", label="PIB per capita") %>%
  dyHighlight(highlightCircleSize = 5, 
              highlightSeriesBackgroundAlpha = 0.8,
              hideOnMouseOut = FALSE) %>%
  dyAxis("x", drawGrid = F) %>%
  dyAxis("y", label = "") %>%
  dyLegend(show = "follow")  %>%
  dyShading(from = "1995-01-12", to = "2005-01-12", color = 'yellow') %>%
  dyOptions(drawPoints = TRUE, pointSize = 2, fillAlpha = 0.8, colors = 'red')
```

También podemos establecer eventos y límites:

```{r}
dygraph(obj3_xts, main = "PIB percápita España") %>%
  dySeries("gdpPercap", label="PIB per capita") %>%
  dyHighlight(highlightCircleSize = 5, 
              highlightSeriesBackgroundAlpha = 0.8,
              hideOnMouseOut = FALSE) %>%
  dyAxis("x", drawGrid = F) %>%
  dyAxis("y", label = "") %>%
  dyLegend(show = "follow")  %>%
  dyShading(from = "1995-01-12", to = "2005-01-12", color = 'orange') %>%
  dyEvent("1992-01-12", "Barcelona92", labelLoc = "bottom") %>%
  dyOptions(drawPoints = TRUE, pointSize = 2, fillAlpha = 0.8, colors = 'blue')
```

> Ejercicio: En la tabla **datos** tenemos la población, PIB y esperanza de vida de un buen número de países.
> Compara, mediante gráficas de series temporales, los datos de España (Spain), Alemania y Francia.

# Un tercer ejemplo: inversión I+D+i en España

Comenzamos importando la tabla con los datos sobre inversión I+D+i en españa a lo largo de los años.
Tenemos:

```{r}
idi_spain <- read.csv2("datos/gasto_i+d+i.csv")
```

Ahora debemos convertir en fecha la columna de los años.

```{r}
idi_spain <- transform(idi_spain, Año = as.Date(as.character(Año), "%Y"))
#idi_spain$Pub <- as.numeric(as.character(idi_spain$Pub))
#idi_spain$ES <- as.numeric(as.character(idi_spain$ES))
#idi_spain$Empresa <- as.numeric(as.character(idi_spain$Empresa))
head(idi_spain)
```

Ahora creamos varios objetos `xts` para su posterior representación gráfica.

```{r}
datos1 <- select(idi_spain, Administración.Pública)
datos2 <- select(idi_spain, Enseñanza.Superior)
datos3 <- select(idi_spain, Empresas)
datos4 <- select(idi_spain, total)
datos5 <- select(idi_spain, Administración.Pública,Enseñanza.Superior,Empresas)
datos6 <- select(idi_spain, Administración.Pública,total)

obj1_xts <- xts(x = datos1, order.by = idi_spain$Año)
obj2_xts <- xts(x = datos2, order.by = idi_spain$Año)
obj3_xts <- xts(x = datos3, order.by = idi_spain$Año)
obj4_xts <- xts(x = datos4, order.by = idi_spain$Año)
obj5_xts <- xts(x = datos5, order.by = idi_spain$Año)
obj6_xts <- xts(x = datos6, order.by = idi_spain$Año)
```

Vemos, en primer lugar, un gráfico general sobre el gasto en inversión I+D+i a lo largo de los años.

```{r}
dygraph(obj1_xts, main = "Gasto I+D+i") %>%
  dySeries("Administración.Pública", label="Gasto público") %>%
  dyHighlight(highlightCircleSize = 5, 
              highlightSeriesBackgroundAlpha = 0.8,
              hideOnMouseOut = TRUE) %>%
  dyAxis("x", drawGrid = F) %>%
  dyAxis("y", label = "") %>%
  dyLegend(show = "always")  %>%
  dyOptions(drawPoints = TRUE, pointSize = 2, fillAlpha = 0.8, colors = 'purple')
```

Vemos ahora varios datos en la misma escala temporal.
En el siguiente gráfico mostramos los gastos en inversión en I+D+i por el gobierno (público) a través de los presupuestos generales del Estado, por las entidades de enseñanza Superior (universidades) y por las empresas.
Hemos sombreado en color amarillo el período de la gran crisis que sufrió España durante el período 2008-2014, con el fin de comprobar si afectó, de alguna manera, al gasto por alguna de las entidades objeto del estudio.

Queremos plantear la cuestión de si el gasto en investigación está relacionado con el partido político presente en el poder.
Para ello establecemos unos eventos gráficos en los años correspondientes a los cambios de tendencia política en el gobierno.

```{r}
dygraph(obj5_xts, main = "Gasto I+D+i") %>%
  dySeries("Administración.Pública", label="Pub") %>%
  dySeries("Enseñanza.Superior", label="UNI") %>%
  dySeries("Empresas", label="Empresas") %>%
  dyHighlight(highlightCircleSize = 5, 
              highlightSeriesBackgroundAlpha = 0.8,
              hideOnMouseOut = FALSE) %>%
  dyAxis("x", drawGrid = F) %>%
  dyAxis("y", label = "") %>%
  dyLegend(show = "always")  %>%
  dyOptions(drawPoints = TRUE, pointSize = 2, fillAlpha = 0.8) %>%
  dyEvent("2011-01-12", "PP:2011", labelLoc = "top", color ="blue") %>%
  dyEvent("2004-01-12", "PSOE:2004", labelLoc = "top", color ="red")  %>%
  dyEvent("1996-01-12", "PP:1996", labelLoc = "top", color ="blue")  %>%
  dyEvent("1983-01-12", "PSOE:1983", labelLoc = "top", color ="red") %>%
  dyShading(from = "2008-01-12", to = "2014-01-12", color = 'yellow')
```

En el gráfico siguiente, comparamos el gasto realizado por el Estado (público, Pub) con el gasto total en investigación.

```{r}
dygraph(obj6_xts, main = "Gasto I+D+i") %>%
  dySeries("Administración.Pública", label="Pub") %>%
  dySeries("total", label="Total") %>%
  dyHighlight(highlightCircleSize = 5, 
              highlightSeriesBackgroundAlpha = 0.8,
              hideOnMouseOut = FALSE) %>%
  dyAxis("x", drawGrid = F) %>%
  dyAxis("y", label = "") %>%
  dyLegend(show = "always")  %>%
  dyOptions(drawPoints = TRUE, pointSize = 2, fillAlpha = 0.8) %>%
  dyEvent("2011-01-12", "PP:2011", labelLoc = "top", color ="blue") %>%
  dyEvent("2004-01-12", "PSOE:2004", labelLoc = "top", color ="red")  %>%
  dyEvent("1996-01-12", "PP:1996", labelLoc = "top", color ="blue")  %>%
  dyEvent("1983-01-12", "PSOE:1983", labelLoc = "top", color ="red") %>%
  dyShading(from = "2008-01-12", to = "2014-01-12", color = 'yellow')
```

Comparamos la inversión pública con el porcentaje dedicado a investigación respecto al PIB.
Formamos la matriz de datos correspondiente.

```{r}
datos7 <- select(idi_spain, Pub, inflación)

obj7_xts <- xts(x = datos7, order.by = idi_spain$Año)
```

Ahora representamos la serie temporal.

```{r}
dygraph(obj7_xts, main = "Gasto I+D+i respecto al PIB") %>%
  dySeries("Pub", label="Público") %>%
  dySeries("inflación", label="inflación") %>%
  dyHighlight(highlightCircleSize = 5, 
              highlightSeriesBackgroundAlpha = 0.8,
              hideOnMouseOut = FALSE) %>%
  dyAxis("x", drawGrid = F) %>%
  dyAxis("y", label = "Porcentaje") %>%
  dyLegend(show = "always")  %>%
  dyOptions(drawPoints = TRUE, pointSize = 2, fillAlpha = 0.8) %>%
  dyEvent("2011-01-12", "PP:2011", labelLoc = "top", color ="blue") %>%
  dyEvent("2004-01-12", "PSOE:2004", labelLoc = "top", color ="red")  %>%
  dyEvent("1996-01-12", "PP:1996", labelLoc = "top", color ="blue")  %>%
  dyEvent("1983-01-12", "PSOE:1983", labelLoc = "top", color ="red") %>%
  dyShading(from = "2008-01-12", to = "2014-01-12", color = 'yellow')
```

```{r}
datos8 <- select(idi_spain, relacion_PIB, inflación)

obj8_xts <- xts(x = datos8, order.by = idi_spain$Año)
```

Representamos

```{r}
dygraph(obj8_xts, main = "Gasto I+D+i respecto al PIB") %>%
  dySeries("relacion_PIB", label="PIB %") %>%
  dySeries("inflación", label="inflación") %>%
  dyHighlight(highlightCircleSize = 5, 
              highlightSeriesBackgroundAlpha = 0.8,
              hideOnMouseOut = FALSE) %>%
  dyAxis("x", drawGrid = F) %>%
  dyAxis("y", label = "Porcentaje") %>%
  dyLegend(show = "always")  %>%
  dyOptions(drawPoints = TRUE, pointSize = 2, fillAlpha = 0.8) %>%
  dyEvent("2011-01-12", "PP:2011", labelLoc = "top", color ="blue") %>%
  dyEvent("2004-01-12", "PSOE:2004", labelLoc = "top", color ="red")  %>%
  dyEvent("1996-01-12", "PP:1996", labelLoc = "top", color ="blue")  %>%
  dyEvent("1983-01-12", "PSOE:1983", labelLoc = "top", color ="red") %>%
  dyShading(from = "2008-01-12", to = "2014-01-12", color = 'yellow')
```

::: {.tocify-extend-page data-unique="tocify-extend-page" style="height: 0;"}
:::
