---
title: "Presentación de tablas"
author: "Leandro Tortosa Grau"
output:
  html_document:
    df_print: paged
    theme: yeti
    toc: yes
    toc_depth: 3
  pdf_document:
    df_print: kable
    latex_engine: xelatex
    fig_caption: yes
    number_sections: yes
    toc: yes
    toc_depth: 3
  prettydoc::html_pretty:
    fig_caption: yes
    highlight: null
    math: katex
    number_sections: yes
    theme: architect
    toc: yes
    toc_depth: 3
always_allow_html: yes
editor_options: 
  markdown: 
    wrap: 72
---

```{r setup, include=FALSE, warning = FALSE}
knitr::opts_chunk$set(echo = TRUE)
library(tidyverse)
library(plotly)
library(plyr)
library(reactable)
library(sparkline)
```

# Tablas en R

Una estructura rectangular, en renglones y columnas, es común y
conveniente para el análisis de datos. Nos referiremos a esta forma de
organizar datos como **tabla**.

R cuenta con la función genérica `read.table()`, que puede leer
cualquier tipo de archivo que contenga una tabla.

La condición para que R interprete un archivo como una tabla es que
tenga renglones y en cada renglon, los datos estén separados por comas,
o algún otro caracter, indicando columnas.

La función `read.table()` acepta un número considerable de argumentos.
Los más importantes son los siguientes.

-   `file`: La ruta del archivo que importaremos, como cadena de texto.
    Si el archivo se encuentra en nuestro directorio de trabajo, es
    suficientedar el nombre del archivo, sin la ruta completa.

-   `header`: Si nuestro archivo tiene encabezados, para ser
    interpretados como nombres de columna, definimos este argumento como
    TRUE. sep: El caracter que es usado como separador de columnas. Por
    defecto es ";".

-   `col.names`: Un vector opcional, de tipo caracter, con los nombres
    de las columnas en la tabla.

-   `stringsAsFactors`: Esta función convierte automáticamente los datos
    de texto a factores. Si este no es el comportamiento que deseamos,
    definimos este argumento como FALSE.

Un caso particular de las tablas, son los archivos separados por comas,
con extensión *.csv*, por *Comma Separated Values*, sus siglas en
inglés. Este es un tipo de archivo comunmente usado para compartir
datos, pues es compatible con una amplia variedad de sistemas diferentes
además de que ocupa relativamente poco espacio de almacenamiento.

La función `read.csv()` acepta los mismos argumentos que `read.table()`,
pero al usarla con un archivo *.csv*, en casi todo los casos, no hara
falta especificar nada salvo la ruta del archivo.

Un paso muy importante en el trabajo con R es exportar los datos que
hemos generado, ya sea para que sean usados por otras personas o para
almacenar información en nuestro disco duro en lugar de nuestra RAM.

De manera análoga a `read.table()`, la función `write.table()` nos
permite exportar matrices o data frames, como archivos de texto con
distintas extensiones.

Los argumentos más usados de `write.table()` son los siguientes.

-   `x`: El nombre del data frame o matriz a exportar.

-   `file`: El nombre, extensión y ruta del archivo creado con esta
    función. Si sólo escribimos el nombre del archivo, este será creado
    en nuestro directorio de tabajo.

-   `sep`: El caracter que se usará como separador de columnas.

-   `row.names`: Si deseamos incluir el nombre de los renglones en
    nuestro objeto al exportarlo, establecemos este argumento como TRUE.
    En general, es recomendable fijarlo como FALSE, para conservar una
    estructura tabular más fácil de leer.

-   `col.names`: Si deseamos que el archivo incluya los nombres de las
    columnas en nuestro objeto, establecemos este argumento como TRUE.
    Es recomendable fijarlo como TRUE para evitar la necesidad de
    almacenar los nombres de columna en documentos distintos.

Puedes consultar todos los argumentos de esta función ejecutando
`?write.table`.

En R existen muchas librerías que se especializan en la creación de
información en forma de tablas, algunas de las más conocidas son:
[kableExtra](http://haozhu233.github.io/kableExtra/),
[huxtable](https://hughjonesd.github.io/huxtable/),
[pander](http://rapporter.github.io/pander/),
[xtable](https://cran.r-project.org/web/packages/xtable/index.html),
[gt](https://gt.rstudio.com), y otras. Sin embargo, vamos a tratar de
explicar otra librería que nos va a permitir representar datos de forma
interactiva en tablas. Dicha librería es **reactable** que podemos
consultar en <https://glin.github.io/reactable/index.html>.

# Tablas con **reactable**

Antes de comenzar con el estudio de la librería **reactable** para
construir tablas en documentos **RMarkdown**, importamos una tabla que
nos va a acompañar el resto del capítulo y que nos va aservir para hacer
todos los ejemplos que vayamos estudiando. Dicha tabla está relacionada
con datos de 75 artistas de jazz a lo largo de la Historia,
especialmente en sus orígenes. La importamos mediante la instrucción

```{r}
Jazz_data <- read.csv("datos/Jazz_data.csv", sep=";")
Jazz <- select(Jazz_data, ARTISTA, ID,nacimiento, instrumento, Lugar, lat, lon, D1, singles)
head(Jazz)
```

Dicha tabla consta de los siguientes datos de los 75 artistas
analizados. El nombre, identificador, fecha de nacimiento, instrumento,
lugar de nacimiento, geolocalización del lugar de nacimiento,
discografía y centralidad. Eliminamos ciertos valores que no nos
interesan de la tabla para una mejor visualización.

## La librería reactable

Comenzamos el estudio de las opciones que la librería nos ofrece. Lo
primero será instalar el paquete en R, mediante la instrucción

```{r, warning = FALSE}
# install.packages("devtools")
#devtools::install_github("glin/reactable")
```

Para crear una simple tabla utilizamos la función `reactable()`.

Sin embargo, podemos insertar una tabla en un documento **R Markdown**
de la siguiente forma:

```{r}
reactable(Jazz)
```

Obtenemos una representación sencilla de la tabla sin ninguna opción,
únicamente la ordenación por columnas. La primera columna nos muestra el
nombre del artista, la siguiente su identifcador, el año de nacimiento,
el instrumento principal por el que los conocemos, el lugar de
nacimiento, las coordenadas geográficas del lugar de nacimiento, su
discografía (D1) y el numero de singles que lanzaron a lo largo de su
carrera.

Podemos cambiar el nombre de alguna o todas las columnas mediante la
función `colDef()`.

```{r}
reactable(Jazz[1:10, ], columns = list(
  nacimiento = colDef(align = "center"),
  instrumento = colDef(align = "center"),
  D1 = colDef(name = "discos")
))
```

También hemos aprovechado para centrar alguna columna. Las opciones que
nos ofrece la función `colDef()` son extraordinarias.

``` yaml
colDef(
  name = NULL,
  aggregate = NULL,
  sortable = NULL,
  resizable = NULL,
  filterable = NULL,
  show = TRUE,
  defaultSortOrder = NULL,
  sortNALast = FALSE,
  format = NULL,
  cell = NULL,
  aggregated = NULL,
  header = NULL,
  footer = NULL,
  details = NULL,
  html = FALSE,
  na = "",
  minWidth = NULL,
  maxWidth = NULL,
  width = NULL,
  align = NULL,
  class = NULL,
  style = NULL,
  headerClass = NULL,
  headerStyle = NULL,
  footerClass = NULL,
  footerStyle = NULL
)
```

donde los argumentos son los siguientes:

`name`: Column header name.

`aggregate`:\
Aggregate function to use when rows are grouped. The name of a built-in
aggregate function or a custom JS() aggregate function. Built-in
aggregate functions are: "mean", "sum", "max", "min", "median", "count",
"unique", and "frequency". To enable row grouping, use the groupBy
argument in reactable().

`sortable`: Enable sorting? Overrides the table option.

`resizable`:\
Enable column resizing? Overrides the table option.

`filterable`:\
Enable column filtering? Overrides the table option.

`show`: Show the column? Defaults to TRUE.

`defaultSortOrder`: Default sort order. Either "asc" for ascending order
or "desc" for descending order. Overrides the table option.

`sortNALast`:\
Always sort missing values (NA or NaN) last?

`format`:\
Column formatting options. A colFormat() object to format all cells, or
a named list of colFormat() objects to format standard cells ("cell")
and aggregated cells ("aggregated") separately.

`cell`: Custom cell renderer. An R function that takes the cell value,
row index, and column name as arguments, or a JS() function that takes a
cell info object as an argument.

`aggregated`:\
Custom aggregated cell renderer. A JS() function that takes a cell info
object as an argument.

`header`:\
Custom header renderer. An R function that takes the header value and
column name as arguments, or a JS() function that takes a column info
object as an argument.

`footer`:\
Footer content or render function. Render functions can be an R function
that takes two arguments, the column values and column name, or a JS()
function that takes a column info object as an argument.

`details`:\
Additional content to display when expanding a row. An R function that
takes a row index argument or a JS() function that takes a row info
object as an argument. Cannot be used on a grouping column.

`html`: Render content as HTML? Raw HTML strings are escaped by default.

`na`:\
String to display for missing values (i.e. NA or NaN). By default,
missing values are displayed as blank cells.

`minWidth`: Minimum width of the column in pixels. Defaults to 100.

`maxWidth`: Maximum width of the column in pixels.

`width`:\
Fixed width of the column in pixels. Overrides minWidth and maxWidth.

`align`:\
Column alignment. One of "left", "right", "center".

`class`:\
Additional CSS classes to apply to cells. Can also be an R function that
takes the cell value, row index, and column name as arguments, or a JS()
function that takes a row info object, column info object, and table
state object as arguments. Note that R functions cannot apply classes to
aggregated cells.

`style`:\
Inline styles to apply to cells. A named list or character string. Can
also be an R function that takes the cell value and row index as
arguments, or a JS() function that takes a row info object, column info
object, and table state object as arguments. Note that R functions
cannot apply styles to aggregated cells. If style is a named list,
property names should be camelCased.

`headerClass`:\
Additional CSS classes to apply to the header.

`headerStyle`:\
Inline styles to apply to the header. A named list or character string.
Note that if headerStyle is a named list, property names should be
camelCased.

`footerClass`:\
Additional CSS classes to apply to the footer.

`footerStyle`:\
Inline styles to apply to the footer. A named list or character string.
Note that if footerStyle is a named list, property names should be
camelCased.

Posteriormente, analizaremos otras funciones necesarias para agrupar
valores, etc.

**Clasificación**

Las tablas se pueden ordenar de forma predeterminada. Puede ordenar en
una columna haciendo clic en su encabezado u ordenar en varias columnas
manteniendo presionada la tecla Mayús mientras ordena.

Orden de clasificación predeterminado

Las tablas se ordenan primero en orden ascendente de forma
predeterminada. Para personalizar el orden de clasificación, establezca
`defaultSortOrder` en una tabla o columna en "asc" (ascendente) o "desc"
(descendente).

**Filtrado**

Puede hacer que las columnas se puedan filtrar usando `filterable`.
Vamos a ver un ejemplo con la tabla con la que estamos trabajando.

```{r}
data <- Jazz[ , c("ARTISTA", "nacimiento", "instrumento", "Lugar", "D1")]

reactable(data, filterable = TRUE, minRows = 10)
```

Como vemos ahora, la tabla nos permite filtrar por las columnas que
deseamos y obtener resultados parciales.

Para que columnas específicas se puedan filtrar (o no), establezca
filtrables en la definición de columna. Así, si quisiéramos que la
columna de discos no se le puedan aplicar filtros, haríamos

``` yaml
reactable(Jazz, filterable = TRUE, columns = list(
  D1 = colDef(filterable = FALSE)
))
```

**Búsqueda** Podemos hacer que exista la posibilidad de hacer búsquedas
en toda la tabla globalmente mediante la instrucción `searchable`:

```{r}
data <- Jazz[ , c("ARTISTA", "nacimiento", "instrumento", "Lugar", "D1")]

reactable(data, searchable = TRUE, minRows = 10)
```

**Paginación**

Podemos alterar la paginación de la tabla mediante la función
`defaultPageSize =`.

También puede establecer las filas mínimas por página utilizando
`minRows =`. Esto puede resultar útil cuando las filas no llenan
completamente la página.

Para ver más información sobre saltos de página, tamaños de página
opcionales y otras características de la paginación, véase
<https://glin.github.io/reactable/articles/examples.html>.

**Agrupación y agregación**

Podemos agrupar filas en una tabla mediante la instrucción `groupBy`.

```{r}
data <- Jazz[ , c("ARTISTA", "nacimiento", "instrumento", "Lugar", "D1")]

reactable(data, groupBy = "Lugar")
```

Cuando las filas están agrupadas, puede agregar datos en una columna
usando una función `aggregate`. Vamos a introducir una columna con los
discos donde en cada grupo tenemos el máximo de discos por grupo.

```{r}
data <- Jazz[ , c("ARTISTA", "nacimiento", "instrumento", "Lugar", "D1", "singles")]

reactable(data, groupBy = "instrumento", list(
  D1 = colDef(aggregate = "max")
))
```

Podemos utilizar una de las funciones agregadas integradas:

``` yaml
colDef (aggregate = "sum") # Suma de números
colDef (aggregate = "mean") # Media de números
colDef (aggregate = "max") # Máximo de números
colDef (aggregate = "min") # Mínimo de números
colDef (aggregate = "median") # Mediana de números
colDef (aggregate = "count") # Conteo de valores
colDef (aggregate = "unique") # Lista de valores únicos separados por comas
colDef (aggregate = "frecuencia") # Recuentos de valores únicos separados por comas
```

**Formateo de columnas**

Puede formatear los datos en una columna proporcionando opciones de
`colFormat()` para formatear. Veamos un ejemplo.

```{r}
data <- data.frame(
  price_USD = c(123456.56, 132, 5650.12),
  price_INR = c(350, 23208.552, 1773156.4),
  number_FR = c(123456.56, 132, 5650.12),
  temp = c(22, NA, 31),
  percent = c(0.9525556, 0.5, 0.112),
  date = as.Date(c("2019-01-02", "2019-03-15", "2019-09-22"))
)

reactable(data, columns = list(
  price_USD = colDef(format = colFormat(prefix = "$", separators = TRUE, digits = 2)),
  price_INR = colDef(format = colFormat(currency = "INR", separators = TRUE, locales = "hi-IN")),
  number_FR = colDef(format = colFormat(locales = "fr-FR")),
  temp = colDef(format = colFormat(suffix = " °C")),
  percent = colDef(format = colFormat(percent = TRUE, digits = 1)),
  date = colDef(format = colFormat(date = TRUE, locales = "en-GB"))
))
```

De forma predeterminada, los números, las fechas, las horas y las
monedas se formatean en la configuración regional del navegador. Esto
significa que los usuarios pueden ver resultados diferentes, según las
preferencias de idioma de su navegador.

Para usar una configuración regional específica para el formato de
datos, proporcione un vector de etiquetas de idioma BCP 47 en el
argumento de configuraciones regionales. Consulte
[aquí](https://docs.microsoft.com/en-us/openspecs/office_standards/ms-oe376/6c085406-a698-4e12-9d4d-c3b0ee3dbc4a)
para obtener una lista de las etiquetas de idioma BCP 47 comunes.

Vemos otro ejemplo con formatos de fechas.

```{r}
datetimes <- as.POSIXct(c("2019-01-02 3:22:15", "2019-03-15 09:15:55", "2019-09-22 14:20:00"))
data <- data.frame(
  datetime = datetimes,
  date = datetimes,
  time = datetimes,
  time_24h = datetimes,
  datetime_pt_BR = datetimes
)

reactable(data, columns = list(
  datetime = colDef(format = colFormat(datetime = TRUE)),
  date = colDef(format = colFormat(date = TRUE)),
  time = colDef(format = colFormat(time = TRUE)),
  time_24h = colDef(format = colFormat(time = TRUE, hour12 = FALSE)),
  datetime_pt_BR = colDef(format = colFormat(datetime = TRUE, locales = "pt-BR"))
))
```

**Pies de página**

Podemos añadir una fila a modo de pié de página mediante la función
`footer()`. Ponemos un ejemplo. En este ejemplo ponemos un pie de tabla
creando un Html widget donde creamos un diagrama de caja para los datos
que son numéricos.

```{r}
library(sparkline)

data <- Jazz[ , c("ARTISTA", "nacimiento", "instrumento", "Lugar", "D1", "singles")]
reactable(
  data,
  searchable = TRUE,
  defaultPageSize = 10,
  bordered = TRUE,
  defaultColDef = colDef(footer = function(values) {
    if (!is.numeric(values)) return()
    sparkline(values, type = "box", width = 100, height = 30)
  })
)
```

**Estilo condicional**

Puede aplicar un estilo condicional a una tabla mediante funciones que
devuelvan estilos en línea o clases CSS. Al igual que con la
representación personalizada, las funciones de estilo pueden estar en R
o JavaScript.

Consulte
[Estilo](https://glin.github.io/reactable/articles/conditional-styling.html)
para obtener detalles sobre cómo usar las funciones de estilo, y el
Libro de "recetas" de demostración para obtener aún más ejemplos de
estilo condicional.

*Ejemplo*: Podemos usar las utilidades de color integradas de R para
aplicar una escala de color a una columna:

```{r}
data <- Jazz[ , c("ARTISTA", "nacimiento", "instrumento", "Lugar", "D1")]
pal1 <- function(x) rgb(colorRamp(c("green", "yellow"))(x), maxColorValue = 255)

reactable(data, 
          columns = list(
            D1 = colDef(name = "Discos",
              style = function(value) {
                normalized <- (value - min(data$D1)) / (max(data$D1) - min(data$D1))
                color <- pal1(normalized)
                list(background = color)
              }
          )
        )
      )
```

La función `style` presenta tres argumentos:

``` yaml
colDef(
  style = function(value, index, name) {
    # input:
    #   - value, the cell value
    #   - index, the row index (optional)
    #   - name, the column name (optional)
    #
    # output:
    #   - a named list with camelCased property names
    list(color = "red", marginLeft = "30px")
    #   - or an inline style string
    else "color: red; margin-left: 30px;"
  })
```

Veamos otro ejemplo de estilo por filas.

```{r}
reactable(data, columns = list(
 D1 = colDef(name = "Discos",
  style = function(value) {
    if (value > 200) {
      color <- "red"
    } else if (value < 200) {
      color <- "orange"
    } 
    list(color = color, fontWeight = "bold")
  })
))
```

También podemos señalizar las filas. Por ejemplo, los que tocan el
piano.

```{r}
reactable(data, 
  rowStyle = function(index) {
    if (data[index, "instrumento"] == "piano") {
      list(background = "rgba(0, 0, 0, 0.1)")
    }
  },
  rowClass = function(index) {
    if (data[index, "instrumento"] == "piano") {
       "bold"
    }
  }
)
```

**Estilo de tabla**

Tenemos diversas opciones para que la tabla general nos aparezca con
bordes, líneas en las casillas, bordes generales, etc. Tenemos un
ejemplo:

```{r}
reactable(data[1:10, ], bordered = TRUE, striped = TRUE, highlight = TRUE)
```

**Tema general de tabla**

Los temas proporcionan una forma poderosa de personalizar el estilo de
la tabla que se puede reutilizar en todas las tablas. Puede establecer
variables de tema para cambiar los estilos predeterminados (por ejemplo,
el color de la franja de fila) o agregar su propio CSS personalizado a
elementos específicos de la tabla.

Para aplicar un tema, proporcioneos argumentos a la función
`reactableTheme()` en el tema. Por ejemplo,

```{r}
reactable(
  data,
  searchable = TRUE,
  striped = TRUE,
  highlight = TRUE,
  borderless = TRUE,
  theme = reactableTheme(
    stripedColor = "beige",
    highlightColor = "#f0f5f9",
    cellPadding = "8px 12px",
    style = list(fontFamily = "-apple-system, BlinkMacSystemFont, Segoe UI, Helvetica, Arial, sans-serif"),
    searchInputStyle = list(width = "100%")
  )
)
```

Podemos aplicar también un tema oscuro.

```{r}
options(reactable.theme = reactableTheme(
  color = "hsl(233, 9%, 87%)",
  backgroundColor = "hsl(233, 9%, 19%)",
  borderColor = "hsl(233, 9%, 22%)",
  stripedColor = "hsl(233, 12%, 22%)",
  highlightColor = "hsl(233, 12%, 24%)",
  inputStyle = list(backgroundColor = "hsl(233, 9%, 25%)"),
  selectStyle = list(backgroundColor = "hsl(233, 9%, 25%)"),
  pageButtonHoverStyle = list(backgroundColor = "hsl(233, 9%, 25%)"),
  pageButtonActiveStyle = list(backgroundColor = "hsl(233, 9%, 28%)")
))

reactable(
  data,
  filterable = TRUE,
  showPageSizeOptions = TRUE,
  striped = TRUE,
  highlight = TRUE,
  details = function(index) paste("Details for row", index)
)
```

Vemos que con la función `details` tenemos la opción de poner un
comentario a las filas.
